【裁判字號】    95,訴,389
【裁判日期】    951207
【裁判案由】    商標異議
【裁判全文】
臺北高等行政法院判決
                                     95年度訴字第00389號
                              .
原      告  皇霖食品企業有限公司
代  表  人  甲○○
訴訟代理人  劉法正律師
            楊祺雄律師      （兼送達代收人）
複  代理人  蘇燕貞律師
被      告  經濟部
代  表  人  乙○○（部長）
訴訟代理人  戊○○
參  加  人  喬志亞生技股份有限公司
代  表  人  丙○○（董事長）
訴訟代理人  丁○○
上列當事人間因商標異議事件，原告不服經濟部中華民國94年11
月30日經訴字第09406141240號訴願決定，提起行政訴訟，並經
本院裁定命參加人獨立參加本件被告之訴訟。本院判決如下：
    主  文
原告之訴駁回。
訴訟費用由原告負擔。
    事  實
一、事實概要：訴外人易香食品工業股份有限公司於民國（以下
    同）91年12月05日以「動感99涵氧活水Water及圖」商標，
    作為其註冊第997266號商標之聯合商標，指定使用於當時商
    標法施行細則第49條所定商品及服務分類表第32類之「水（
    飲料）、...、鈣離子水」等商品，向原處分機關智慧財產
    局申請註冊，經該局核准列為註冊第0000000號商標。嗣參
    加人於92年08月27日以系爭商標有違當時商標法第37條第12
    款之規定，對之提出異議；另系爭商標權亦經易香食品工業
    股份有限公司申准移轉登記予原告。嗣商標法於92年11月28
    日修正施行，原處分機關乃依該法第89條第1項規定逕予系
    爭商標註冊，其程序並依修正後之規定辦理；本件原異議理
    由主張之條款業經修正為商標法第23條第1項第13款。案經
    原處分機關審查，以94年05月09日中台異字第921055號商標
    異議審定書為異議不成立之處分。參加人不服，乃向被告提
    起訴願，經被告為「原處分撤銷，由原處分機關另為適法之
    處分」之決定，原告不服，遂向本院提起本件行政訴訟。本
    院因認本件撤銷訴訟之結果，參加人之權利或法律上利益將
    受損害，乃依行政訴訟法第42條第1項規定，依職權裁定命
    參加人獨立參加本件被告之訴訟。
二、兩造聲明：
  (一)原告聲明：
  1.訴願決定撤銷。
  2.訴訟費用由被告負擔。
  (二)被告聲明：
  1.駁回原告之訴。
  2.訴訟費用由原告負擔。
  (三)參加人聲明:
  1.駁回原告之訴。
  2.訴訟費用由原告負擔。
三、兩造之主張：
甲、原告主張：
  (一)訴願決定係以「系爭註冊第0000000號『動感99涵氧活水Wat
    er及圖』商標係以繽紛浮冒的氣泡圖形與代表氧氣之化學式
    『O2』作為圖底，在圖底之上層有上而下依序排列著橫書之
    『動感99』、『涵氧活水』及『Water』等文字所組成，與
    據以異議註冊第986824號『超氧及圖Water（彩）』商標係
    由繽紛浮冒的氣泡圖形、框以橢圓線條之中文『超氧』之圖
    形及單純外文『Water』所組成，或與註冊第986825號『超
    氧及圖O2 Water（彩）』商標圖樣係由繽紛浮冒的氣泡圖形
    、框以橢圓線條之中文『超氧』之圖形、單純外文『Water
    』及代表氧氣之化學式『O2』等所組成者相較，兩造商標在
    各自之圖案設計中均可見有相同之中文『氧』、外文『Wate
    r 』、化學式『O2』及予人寓目印象顯著特殊之繽紛浮冒氣
    泡圖形等彼此交錯互置，二者構圖意匠極相彷彿，整體印象
    於異時異地隔離觀察，外觀及觀念上應屬構成近似之商標」
    為由，作成違法之訴願決定。
  (二)按「商標圖樣有相同或近似於他人同一商品或類似商品之註
    冊商標，不得申請註冊」；「商標有相同或近似於他人同一
    或類似商品或服務之註冊商標或申請在先之商標，有致相關
    消費者混淆誤認之虞者，不得註冊」，分別為修正前商標法
    第37條第12款與現行商標法第23條第1項第13款之規定，此
    二條款在適用上均需商標有致相關消費者混淆誤認之虞，始
    為足具。依原處分機關編印之「商標法逐條釋義」（93年11
    月28日發布）所示，判斷「有致相關消費者混淆誤認之虞」
    ，首先必須考量商標是否近似及商品或服務是否類似：
  1.商標近似：
    (1)判斷商標近似的態樣有三：外觀近似、觀念近似、讀音近
      似，首先，必須說明二商標外觀、觀念或讀音方面有一近
      似者，並非即可當然推論為商標近似，要考慮個案之不同
      ，以其是否達到可能引起商品/服務之消費者混淆誤認的
      程度為判斷近似之依歸，以下針對三種態樣加以說明：
      外觀近似：
        商標之構成，如包括文字、圖形、記號之聯合式者，其
        有無近似，應就整體外觀之印象，判斷其是否足以發生
        混淆。
      觀念近似：
        即指二商標之意義是否相同或近似，判斷其是否足以發
        生混淆。
      讀音近似：
        單純文字商標，消費者以口頭或電話訂貨，或商品係以
        收音機或電視為廣告時，聽覺上之反應足以發生混淆者
        即為近似。
    (2)注意程度係以一般消費者施以普通注意程度為準。判斷二
      商標是否近似是以「具有普通知識經驗之消費者，於購買
      時施以普通之注意」，可能會有所混淆而誤認二商品/服
      務來自同一來源或誤認不同來源之間有所關聯為準。
    (3)判斷商標近似，應以商標圖樣整體為觀察。經整體觀察後
      如有一主要部分，佔據商標之顯著部分，此一主要部分最
      終仍是影響商標給予商品/服務之消費者的整體印象。是
      以，判斷商標近似，仍應以整體觀察為依歸。
    (4)一般消費者於購買商品時，係以不確定而模糊的記憶為判
      斷，不是拿著商標以並列比對的方式來選購，所以細微部
      分的差異，在消費者的印象中難以發揮區辨的功能，因而
      判斷商標是否近似時，得無庸納入考量。異時異地隔離觀
      察原則乃是在提醒審查人員，應注意去設想一般實際購買
      行為態樣，而非要求審查人員須以異時異地，隔離觀察之
      審查方式來審查商標近似。
  2.商品類似：
    商品類似係指二個不同的商品，在功能、材料、產製者或其
    他因素上具有共同或關聯之處，如果標上相同或近似的商標
    ，依一般社會通念及市場交易情形，易使商品消費者誤認其
    為來自相同或雖不相同但有關聯之來源，則此二個商品間即
    存在類似的關係。考量商標是否近似及商品或服務是否類似
    後，尚可考量下列輔助因素，以增強或減弱混淆誤認的程度
    ：
    (1)商標識別性之強弱：
      原則上創意性的商標識別性最強，而以習見事物為內容的
      任意性商標及以商品/服務相關暗示說明為內容的暗示性
      商標，其識別性即較弱；識別性越強的商標，商品/服務
      之消費者的印象越深，他人稍有攀附，即可能引起購買人
      產生混淆誤認。
    (2)先權利人多角化經營之情形：
      有事證顯示先權利人有多角化經營之情形者，應予以考量
      ；反之，若先權利人長期僅經營特定商品/服務，則其保
      護範圍應可較為限縮。
    (3)實際混淆誤認之情事：
      先權利人提出相關事證證明已實際發生相關消費者有混淆
      誤認之情事。
    (4)相關消費者對各商標熟悉之程度：
      二商標在市場上已併存多時且為相關消費者所熟知，足以
      區辨為不同來源者，則應儘量尊重此一併存之事實。反之
      ，相關消費者僅熟悉其中之一者，則對於較熟悉的商標，
      應給予較大的保護。
    (5)系爭商標之註冊申請是否善意：
      若申請註冊當時，申請人明知可能引起相關消費者混淆誤
      認其來源，應給予較低程度的保護。
    (6)其他混淆誤認之因素：
      除了前述因素外，在某些特殊情形也可能存在一些影響混
      淆誤認判斷之因素，應就個案加以斟酌。
  (三)系爭商標並不違反商標法第23條第1項第13款之規定：
1.據以異議註冊第986824號「超氧及圖(一)Water（彩）」商標
    、第986825號「超氧及圖(二)O2 Water（彩）」商標圖樣上之
    「繽紛浮冒氣泡圖形」、「O2」、中文「氧」字在同一與類
    似商品上均屬識別性不高之部分，甚至已達說明性之程度：
    (1)商標識別性之高低，可分為以下二個層次來判斷，首先是
      圖樣本身在設計上之特殊性所帶來的識別作用，原則上創
      意性的商標識別性最強，而以現有事務為內容的任意性商
      標及以商品/服務相關暗示說明為內容的暗示性商標，其
      識別性即較弱；其次則是透過商標之經久慣常使用，在社
      會大眾主觀印象上所形成之識別作用。由此可知，其比較
      方式並不全然以圖樣本身在設計上之特殊性為其唯一之斟
      酌因素，還須同時考慮慣常使用後，在社會大眾中所形成
      之印象。識別性越強的商標，商品/服務之消費者的印象
      越深，他人稍有攀附，即可能引起購買人產生混淆誤認。
      此外商標圖樣近似性之認定，也會牽涉二個商標圖樣識別
      力高低之比較，如果其中一個商標圖樣的識別作用越強，
      其他商標圖樣與其比較時，在近似性的判斷上，也會有比
      較寬鬆的標準（大院90年度訴字第120號判決意旨參照）
      。
    (2)據以異議諸商標圖樣上外文「Water」即為「水」之意，
      「O2」則指「氧氣」，以之使用於「礦泉水、蒸餾水、包
      裝飲用水」等商品，明顯為指定商品內容與性質之說明性
      文字，自不具商標識別性。國內、外廠商以「WATER」、
      「O2」作為商標圖樣或圖樣之一部分於前述商品申准註冊
      者，即分別有116筆、8筆之多，包含「氧」字者亦有15筆
      ，與據以異議商標同以「Water」置中設計之商標，亦有
      11筆之多。而各種類似圓形散佈狀之繽紛氣泡浮冒，因與
      指定商品內容有密切關聯之故，廠商以之作為商標之背景
      圖或裝飾圖案者，更不遑多讓，可見其受廠商喜愛之程度
      ；即便圖樣上有「Water 」與「繽紛氣泡浮冒圖」併同設
      計者，亦多有之，相關商品競爭市場上併存註冊者所在多
      有，客觀上自難謂使用「Water 」、「O2」、「繽紛氣泡
      浮冒圖」即有與單一來源之相關商品產生相當之聯想。
    (3)綜觀以上併存註冊之「Water」、「O2」、「繽紛氣泡浮
      冒圖」商標可知，因為其濃厚且直接之說明性意味，如作
      為表彰「礦泉水、蒸餾水」等商品來源之標誌的識別性本
      即甚弱，並不足形成辨別商品來源之唯一印象，此由原告
      前以與系爭商標完全相同之「涵氧活水Water及圖」部分
      作為商標圖樣於系爭商標指定商品申請註冊，業經原處分
      機關審認為係「商品本身之說明」，依修正前商標法第37
      條第10款規定予以核駁之事實，即可印證。因此，以「Wa
      ter」、「O2 」、「氧」、「繽紛氣泡浮冒圖」作為據以
      異議商標圖樣，商標識別性本屬較低，消費者對其來源之
      識別能力相對地提高，自不會視及該些商標構成要素即對
      單一來源產生直接之聯想。而在其他商標圖樣與據以異議
      商標相比較時，在近似性的判斷上，自然也須有比較嚴格
      的標準，事理至明。
  2.系爭商標圖樣與據以異議諸商標圖樣並不構成近似：
    (1)判斷商標近似，應以商標圖樣整體為觀察。此乃係由於商
      標呈現在商品/服務之消費者眼前的是整體圖樣，而非割
      裂為各部分分別呈現；至於另有所謂「主要部分」觀察，
      則係認為商標雖然係以整體圖樣呈現，然而商品/服務之
      消費者關注或者事後留在其印象中的，可能是其中較為顯
      著的部分，此一顯著的部分即屬主要部分。所以，主要部
      分觀察與整體觀察並非兩相對立，主要部分最終仍是影響
      商標給予商品/服務之消費者的整體印象。是以，判斷商
      標近似，仍應以整體觀察為依歸（93年04月28日經濟部經
      授智字第0932003035-0號令訂定發布，同年05月01日施行
      之「混淆誤認之虞」審查基準5.2.3參照）。
    (2)兩造商標並不構成近似：
      查系爭「動感99涵氧活水Water及圖」商標圖樣係由中
        文「動感99」與「涵氧活水Water及圖」共同組成。原
        告特意以繽紛浮冒之氣泡圖作為背景，靈動活現之繪圖
        手法，將「O2」部份以大小落地躍動之水珠舞姿展現，
        圖案化之設計已脫離單純之字母態樣，文字與圖形間串
        聯出相同之情境與涵義，顯然予人圖案商標之意念印象
        。而原告為達到廣告之訴求，遂以「涵氧活水Water及
        圖」部分說明指定商品之內容與性質，蓋「涵氧活水Wa
        ter及圖」整體為商品本身之說明，業經原處分機關以
        商標核駁第0000000號審定書認定在案，顯見「動感99
        始為系爭商標設計之主軸及予消費者區辨他我之主要部
        分。
      據以異議諸商標圖樣，則由「超氧」二字與「Water」
        結合向上飄升之氣泡而成，或另再加上「O2」所構成，
        而字母「O」底部結合水珠之設計，乍見則予人有「Q
        」字母之錯覺；其中「Water」部份業經參加人聲明不
        在專用之內，「超氧」自為消費者據以辨識他我之主要
        論據，而「Water」結合「超氧」之設計，整體則予人
        產品含超多氧氣之感官認知。
      就兩造商標圖樣相較，系爭商標圖樣上之「涵氧活水Wa
        ter及圖」，及據以異議商標圖樣上之「Water」既分別
        經聲明不在專用之內，則二商標予人視覺注目之焦點及
        辨識之主要部份自分別為「動感99」與「超氧」，無論
        文字外觀、觀念或讀音實差別顯著，無一相似之處；即
        便就整體圖樣相較，更是繁簡有別，其非屬構成近似之
        商標，事極明確；而類此案情則多有適例可稽，此亦為
        原處分機關一貫所持之審查基準，此由其中台異字第G0
        0000000號商標異議審定書指稱：「二者相較，前者外
        文『Booknet』與後者外文『Net and Books』固均有相
        同之『Book』及『Net』，然其文字之排列順序及組合
        樣態不同，況二者除外文外，復分別有截然不同之中文
        『墨客網』與『網路與書』足資辨識，又前者外文『Bo
        oknet』與後者外文『Net and Books』中之『Net，Boo
        ks』部份均已聲明不在專用之內。是整體觀之，其外觀
        構圖意匠與文字排列組合之設計態樣已有明顯不同，予
        消費者之整體印象及視覺感受顯然有別，所欲表達之概
        念尚非屬一致，以具有普通知識經驗之消費者，於購買
        實施以普通之注意，當可辨識而不會有所混淆而誤認二
        者來自同一來源或誤認不同來源之間有所關聯，二者應
        非屬構成近似之商標。」可證。
  (四)系爭商標之註冊並不會引致相關消費者混淆誤認之虞：
  1.系爭商標係延續原告註冊第997266號「動感99及圖含氧活水
    Health Water」商標而來，原告申請註冊系爭商標乃出自善
    意：
    (1)原告早在90年11月15日即以「動感99及圖含氧活水」作為
      商標圖樣指定使用於「礦泉水、蒸餾水、杯裝水、包裝飲
      用水、加味水、純水、水果茶、可樂、沙士、果菜汁、果
      汁、汽水、運動飲料、纖維飲料、冬瓜露、奶茶、菊花茶
      、青草茶、鈣離子水、大麥茶」等商品申請註冊，業經原
      處分機關核列為註冊第997266號商標。原告為達到廣告效
      果，並配合不同之銷售管道與產品特質，且擴大保護範圍
      ，嗣始於91年12月05日以「動感99涵氧活水Water及圖」
      作為系爭商標圖樣提出申請。
    (2)觀諸原告前述二件商標圖樣，除「動感99」、「Water」
      等文字部份完全相同之外，「含氧活水」與「涵氧活水」
      屬同音異字之雙關語創意，而繽紛浮冒氣泡圖部份亦有異
      曲同工之妙，至於系爭商標圖樣上之「O2」設計圖，則是
      將註冊第997266號商標圖樣上之雙人形設計圖，取其外圍
      之圓圈搭配「雙人」之涵義「2」而成「O2」，整體實有
      其設計之一貫性與概念延續，且更見獨特創意；尤其，原
      告於92年06月16日系爭商標獲准審定公告後，隨即又於同
      年07月07日結合前述二件商標圖樣，業已取得註冊第0000
      000號商標權在案。再加上原告不遺餘力之宣傳廣告，原
      告之「涵氧活水」系列商標，顯然已形成一極為強勢之商
      標權保護網。
    (3)由上所述，系爭商標有其設計緣由與延續性，申請動機純
      出於善意，在消費市場上也擁有相當高之銷售量與知名度
      ，自無參加人所稱「是為了攀附據以異議商標謀取不當利
      益」之情形，參加人之種種指摘，顯然只是憑空臆測之詞
      ，不足採信。
  2.系爭商標並無致相關消費者產生混淆誤認之虞：
    原告之「涵氧活水」系列商標甚為著名，具有高度之識別性
    ，且已有形成系列商品形象之事實。而在商標註冊實務上，
    以「Water」、「O2」及同義之中文「氧」字、「繽紛浮冒
    氣泡圖」作為商標圖樣者實極為習見，因此，據以異議商標
    之識別性與其能拘束他人之範圍，顯然應來自於外觀之特殊
    設計與整體表彰之涵義；而二商標在外觀上既存在有諸多顯
    著可資區別之差異，且在同一或類似之礦泉水相關商品上業
    已存在諸多構圖意匠與據以異議商標相近之商標，則相關消
    費者於反覆觀看之際，在購買商品時應會特別加以注意，不
    致對兩造商標產生混淆誤認之情事，系爭商標應無商標法第
    23條第1項第13款規定適用，殆無疑義。
  (五)訴願決定之認事用法顯有違法與不當，應予撤銷：
  1.由訴願決定理由可知，被告是以兩造商標圖樣同樣包含在同
    一與類似商品上識別性甚低之中文「氧」、外文「Water」
    、化學式「O2」、「繽紛浮冒氣泡圖」遽認定構成有致相關
    消費者混淆誤認之虞之近似商標，完全置前開「商標法逐條
    釋義」、「混淆誤認之虞」審查基準與大院90年度訴字第12
    0號判決意旨所揭示之「整體觀察原則」、「商標識別性高
    低」等標準於不顧，即有未洽。
  2.事實上，系爭商標在構圖上與據以異議諸商標大異其趣，其
    商標圖樣僅同具識別性甚低之中文「氧」、外文「Water」
    、化學式「O2」、「繽紛浮冒氣泡圖」，整體構圖組合後所
    呈現出來之趣味實大相逕庭，兩造商標使用在指定使用之商
    品上，相關消費者自然會以主要部分（即系爭商標圖樣上之
    「動感99」與據以異議諸商標圖樣上之「超氧」）以及整體
    商標構圖為觀察區辨，自不會產生混淆誤認之虞，原告再舉
    陳商標註冊實務上以同樣「繽紛浮冒氣泡圖」態樣呈現，並
    指定使用於同一與類似商品之併存註冊商標佐證，呈請鈞院
    鑒核。
  (六)綜上論結，系爭商標並無修正前商標法第37條第12款或現行
    商標法第23條第1項第13款規定之適用，懇請鈞院鑒核，惠
    賜判決如訴之聲明，以維原告權益與商標審查一致性，至感
    德便。
乙、被告主張：
  (一)按「本法修正施行前，已提出異議，尚未異議審定之案件，
    以本法修正施行前及本法修正施行後之規定均為違法事由為
    限，始撤銷其註冊；其程序依修正後之規定辦理。」為商標
    法第90條之規定。本件係於現行商標法修正施行前對系爭商
    標提起之商標異議事件，原處分機關於該法修正施行後方予
    審定，認系爭商標圖樣上之中文「動感99涵氧活水」、外文
    「Water」、「O2」及水珠設計圖，與據以異議之註冊第986
    824號、第986825號商標圖樣，係由中文「超氧」、外文「W
    ater」及水珠設計圖之聯合式，或與「O2設計圖」聯合式圖
    樣相較，由於兩造商標指定使用之商品均為「礦泉水、汽水
    」等相關商品，而外文「Water」及汽泡設計圖係指定使用
    商品之說明文字，不具商標之識別力，又系爭商標主要部分
    之「動感99」及「涵氧活水」與據以異議商標主要部分之「
    超氧」有明顯之差異，乃參諸卷附商標圖文檢索電腦資料，
    以中文「氧」字結合其他文字申請註冊於「礦泉水、汽水」
    等相關商品，並存註冊之商標多達數十件，堪認中文「氧」
    字係屬識別力較弱之部分，以具有普通知識經驗之消費者，
    於購買時施以普通之注意，不會發生混淆誤認二商品來自同
    一來源，應非屬近似之商標，縱同時使用於同一或類似之商
    品上，亦無致相關事業或消費者產生混淆誤認之虞，從而，
    系爭商標之申請註冊，應無修正前商標法第37條第12款及現
    行商標法第23條第1項第13款規定之適用。
  (二)原告主要訴稱，系爭商標與據以異議諸商標之圖樣並不構成
    近似，其商標圖樣不論自文字外觀、觀念或讀音實差別顯著
    ，無一相似，即使就整體圖樣相較，更是繁簡有別；況據以
    異議諸商標圖樣上之氣泡圖形、外文「O2」、中文「氧」字
    在同一與類似商品上均屬識別性不高之部分，甚至已達說明
    性之程度云云。
  (三)系爭商標與據以異議商標外觀上應屬構成近似之商標:
  1.按前揭修正前商標法第37條第12款及現行商標法第23條第1
    項第13款規定之適用，均應以兩造商標構成相同或近似為前
    提，是本件爭點即在兩造商標近似與否之認定，合先敘明。
  2.系爭商標係以繽紛浮冒的氣泡圖形與代表氧氣之化學式「O2
    」做為圖底，在圖底之上層由上而下依循排列著橫書之「動
    感99」、「涵氧活水」及「Watcr」等文字，與據以異議註
    冊第986824號「超氧及圖(一)Water（彩）」商標係由繽紛浮
    冒的氣泡圖形、框以橢圓線條之中文「超氧」之圖形及單純
    外文「Water」所組成，或與註冊第986825號「超氧及圖(一)
    O2Water（彩）」商標係由繽紛浮冒的氣泡圖形、框以楠圓
    線條之中文「超氧」之圖形、單純外文「Water」及代表氧
    氣之化學式「O 2」等所組成者相較，兩造商標在各自之圖
    案設計中均可見有相同之中文「氧」、外文「Water」、化
    學式「O2」及予人寓目印象顯著特殊之繽紛浮冒氣泡圖形等
    彼此交錯互置，二者構圖意匠極相彷彿，整體印象於異時異
    地隔離觀察，外觀上應屬構成近似之商標。
  3.原處分機關遽以兩造商標均未構成近似而為「異議不成立」
    之處分，即不無商榷之餘地，被告乃為將原處分撤銷之決定
    ，由原處分機關就據以異議條款之其他要件重為審酌，乃為
    適法之處分。
  (四)綜上所述，被告所為之決定並無違誤，敬請駁回原告之訴。
丙、參加人主張：如同被告訴訟代理人上開所述。
    理  由
一、按「本法中華民國92年04月29日修正施行前，已提出異議，
    尚未異議審定之案件，以本法修正施行前及本法修正施行後
    之規定均為違法事由為限，始撤銷其註冊」為現行商標法第
    90條所明定，故被異議商標之註冊須依修正前商標法之規定
    暨現行商標法之規定，同時為違法事由時，始得撤銷其註冊
    。本件係參加人於92年8 月27日對系爭商標提出異議，而原
    處分機關係於94年5 月9 日才審定；即本案於92年10月29日
    商標法修正施行前，已提出異議，且未於92年10月29日前為
    異議審定之案件，自應有現行商標法第90條所規定之適用，
    亦即須以商標法修正施行前及修正施行後之規定均為違法事
    由為限，始撤銷其註冊。
二、按商標圖樣「相同或近似於他人同一商品或類似商品之註冊
    商標者」，不得申請註冊；商標「相同或近似於他人同一或
    類似商品或服務之註冊商標或申請在先之商標，有致相關消
    費者混淆誤認之虞者」，不得註冊，分別為系爭商標註冊時
    商標法第37條第12款及現行商標法第23條第1 項第13款所明
    定。前揭條款之適用均以兩商標相同或構成近似為前提要件
    ，而所謂「有致相關消費者混淆誤認之虞」者，係指兩商標
    因相同或構成近似，致使相關消費者誤認為同一商標，或雖
    不致誤認二商標為同一商標，但極有可能誤認二商標之商品
    / 服務為同一來源之系列商品/ 服務，或誤認二商標之使用
    人間存在關係企業、授權關係、加盟關係或其他類似關係而
    言。判斷有無混淆誤認之虞，則應參酌商標識別性之強弱、
    商標之近似及商品/ 服務類似等相關因素之強弱程度、相互
    影響關係及各因素等綜合認定是否已達有致相關消費者產生
    混淆誤認之虞。
三、本件係訴外人易香食品工業股份有限公司於91年12月05日以
    「動感99涵氧活水Water 及圖」商標，作為其註冊第9972
    66號商標之聯合商標，指定使用於當時商標法施行細則第49
    條所定商品及服務分類表第32類之「水（飲料）、... 、鈣
    離子水」等商品，向原處分機關智慧財產局申請註冊，經該
    局核准列為註冊第0000000 號商標。嗣參加人於92年08月27
    日以系爭商標有違當時商標法第37條第12款之規定，對之提
    出異議；另系爭商標權亦經易香食品工業股份有限公司申准
    移轉登記予原告。案經原處分機關審查略以，上開法條規定
    之適用，均應以兩造商標構成相同或近似為必須具備之要件
    ，而系爭註冊第0000000 號商標與據以異議註冊第986824號
    「超氧及圖(一)Water （彩）」及第986825號「超氧及圖(二)O2
    Water （彩）」等商標非屬構成近似之商標，而為「異議不
    成立」之處分。參加人不服，乃向被告提起訴願，經被告為
    「原處分撤銷，由原處分機關另為適法之處分」之決定。原
    告則不服，為如事實欄所載之主張。是本件應審究者厥為系
    爭商標有無違反系爭商標註冊時商標法第37條第12款及現行
    商標法第23條第1 項第13款之規定。
四、本院判斷如下：
  (一)按商標近似係指二商標予人之整體印象有其相近之處，若其
    標示在相同或類似的商品╱服務上時，以具有普通知識經驗
    之消費者，於購買時施以普通之注意，可能會有所混淆而誤
    認二商品╱服務來自同一來源或誤認不同來源之間有所關聯
    （審查基準5.2.1 參照）。另按判斷商標近，應以商標圖樣
    整體為觀察；此乃係由商標呈現在商品之消費者眼前的是整
    體圖樣，而非割裂為各部分分別呈現。而商標外觀近似係指
    商標圖樣之構圖、排列、字形、設色等，有產生混同誤認之
    虞者。
  (二)查本件系爭註冊第0000000 號「動感99涵氧活水Water 及圖
    」商標，係以繽紛浮冒的氣泡圖形與代表氧氣之化學式「O2
    」做為圖底，在圖底之上層由上而下依序排列著橫書之「動
    感99」、「涵氧活水」及「Water 」等文字所組成，與據以
    異議註冊第986824號「超氧及圖(一)Water （彩）」商標係由
    繽紛浮冒的氣泡圖形、框以橢圓線條之中文「超氧」之圖形
    及單純外文「Water 」所組成，或與註冊第986825號「超氧
    及圖(二)O2Water （彩）」商標圖樣係由繽紛浮冒的氣泡圖形
    、框以橢圓線條之中文「超氧」之圖形、單純外文「Water
    」及代表氧氣之化學式「O2」等所組成者相較，兩造商標在
    各自之圖案設計中均可見有相同之中文「氧」、外文「Wate
    r 」、化學式「O 2 」及予人寓目印象顯著特殊之繽紛浮冒
    氣泡圖形等彼此交錯互置；不論在構圖、設計及意匠予人寓
    目印象尚相彷彿，整體圖案外觀如出一轍；以具有普通知識
    經驗之消費者，於購買時施以普通之注意，可能會有所混淆
    而誤認二商品來自同一來源或雖不相同但有關聯之來源，應
    屬構成近似之商標。
  (三)再按商品類似係指二個不同的商品，在功能、材料、產製者
    或其他因素上具有共同或關聯之處，如果標上相同或近似的
    商標，依一般社會通念及市場交易情形，易使商品消費者誤
    認其為來自相同或雖不相同但有關聯之來源，則此二個商品
    間即存在類似的關係（審查基準5.3.1 參照）。經查，本件
    系爭註冊第0000000 號「動感99涵氧活水Water 及圖」商標
    ，與據以異議註冊第986824號「超氧及圖(一)Water （彩）」
    商標及第986825號「超氧及圖(二)O2Water （彩）」商標，均
    指定使用於當時商標法施行細則第49條所定商品及服務分類
    表第32類之「水（飲料）、... 、鈣離子水」等商品，
    二者商品本身之性質及功能、用途相同或相近，且通常來自
    相同之產製主體，銷售予同一消費族群，所指定使用之商品
    顯然均屬飲料類，其用途、功能、產製者、行銷管道、及銷
    售場所大致上屬共同或具有密切之關聯性，應屬類似商品。
  (四)綜上，揆諸二商標近似程度及商品之高度類似，難謂無使相
    關消費者誤認二商標來自同一來源或雖不相同但有關聯之來
    源，應有致相關消費者產生混淆誤認之虞，自有違反系爭商
    標註冊時商標法第37條第12款及現行商標法第23條第1 項第
    13款規定之適用。
五、綜上所述，訴願決定以系爭註冊第0000000 號商標，與據以
    異議註冊第986824號商標及第986825號商標，二者構圖意匠
    極相彷彿，整體印象於異時異地隔離觀察，外觀及觀念上應
    屬構成近似之商標，依法自無不合。從而據此將原處分撤銷
    ，並著由原處分機關依前開撤銷意旨，就所有異議證據及條
    款重為審酌，並於收受本訴願決定書後3 個月內另為適法之
    處分，參照本院前揭見解，訴願決定論斷於法並無違誤。原
    告主張前詞，請求撤銷訴願決定，為無理由，應予駁回。
據上論結，本件原告之訴為無理由，爰依行政訴訟法第98條第3
項前段，判決如主文。
中    華    民    國    95    年    12    月     7    日
                     第七庭審判長法  官  李  得  灶
                                 法  官  李  玉  卿
                                 法  官  黃  秋  鴻
上為正本係照原本作成。
如不服本判決，應於送達後20日內，向本院提出上訴狀並表明上
訴理由，如於本判決宣示後送達前提起上訴者，應於判決送達後
20日內補提上訴理由書（須按他造人數附繕本）。
中    華    民    國    95    年    12    月     7    日
                                 書記官  蘇  婉  婷


司法院資訊處製作；財團法人民間司法改革基金會備份。
